臺灣桃園地方法院民事判決
109年度建字第129號
原      告  嘉順營造有限公司

法定代理人  林蕙萍  
訴訟代理人  謝孟儒律師
被      告  張麗雲  
            魏乘曜  
共      同
訴訟代理人  魏釷沛律師
上列當事人間返還代墊款事件，本院於民國111年9月27日言詞辯
論終結，判決如下：
　　主      文
原告之訴及假執行之聲請均駁回。
訴訟費用由原告負擔。
    事實及理由
壹、程序方面：
    原告起訴時以民法第678條規定為請求權基礎，嗣於本院審
    理中追加兩造間共同投資契約及民法第113條為請求權基礎
    （本院卷五第82、83頁），經核均係基於原告主張兩造共同
    投資之同一基礎事實，合於民事訴訟法第255條第1項第2款
    規定，應予准許。
貳、實體方面：
一、原告主張：被告為夫妻關係，前於民國98年底邀請原告共同
    投資「國立海洋科技博物館海洋科學與科技建築新建工程區
    域探索館暨高地景觀新建工程」（下稱區探館工程），以原
    告名義投標，並以新臺幣（下同）1億9,600萬元得標，履約
    保證金為1,960萬元，兩造約定先以整數2,000萬元為出資基
    準，比例為原告40%、被告60%，並各依出資比例，負擔區探
    館工程之盈虧，屬共同投資之無名契約，故被告於99年1月6
    日以被告張麗雲名義匯款1,200萬元至原告前任法定代理人
    甲帳戶，後續兩造陸續出資完成區探館工程，但因被告魏乘
    曜管理不當造成虧損，原告代墊高達1,826萬4,262元，爰依
    兩造間共同投資契約之約定及類推適用民法第678條請求被
    告連帶返還代墊款；縱認兩造間係成立合夥契約而屬無效，
    原告亦得依民法第113條規定請求被告連帶賠償代墊款等語
    。並聲明：㈠被告應連帶給付原告1,826萬4,262元及自起訴
    狀繕本送達翌日起至清償日止，按年息5%計算之利息。㈡願
    供擔保，請准宣告假執行。
二、被告則以：原告應舉證兩造間有效成立合夥關係，甲前因原
    告投標區探館工程無力負擔履約保證金，向被告魏乘曜借款
    1,200萬元，被告魏乘曜遂委由配偶即被告張麗雲匯款12,00
    萬元至甲個人帳戶。原告施作區探館工程並無虧損，原告提
    出之各項單據混入其他工程支出，並不可採。更何況，公司
    不得為合夥人，原告主張之合夥契約違反公司法第13條規定
    無效等語置辯。並聲明：㈠原告之訴及假執行之聲請均駁回
    。㈡如受不利之判決，願供擔保請准宣告免為假執行。
三、經查：㈠原告與訴外人乙水電行、丙工程股份有限公司於98
    年12月29日共同投標交通部臺灣區國道新建工程局的區探館
    工程。㈡被告張麗雲匯款1,200萬元至甲個人帳戶。㈢區探館
    工程於99年6月29日開工、101年8月17日完工、102年3月4日
    驗收合格，工程契約金額為1億9,600萬元，結算金額為2億1
    ,276萬7,450元，工程款均已請領完畢，業主已將履約保證
    金1,960萬元分四次退還原告等情，有交通部臺灣區國道新
    建工程局函文、契約書主文、存摺內頁、交通部高速公路第
    一新建工程處函文等件在卷可稽（本院卷一第9至15頁、卷
    五第115至133頁），堪信為真實。
四、得心證之理由：
  ㈠原告主張兩造共同投資區探館工程，投資比例為原告40%、被
    告60%，並各依出資比例，負擔區探館工程之盈虧乙情，為
    被告所否認，自應由原告負舉證責任。經查：
    1.原告主張因區探館工程履約保證金為1,960萬元，兩造約
      定先以整數2,000萬元為出資基準，故被告張麗雲匯款1,2
      00萬元至甲個人帳戶云云。然匯款原因多端，而被告辯稱
      是甲向被告魏乘曜借款而非投資，故尚難逕以匯款之事實
      逕認兩造間成立共同投資契約。
    2.原告主張訴外人丁在本院104年訴字第2063號（下稱另案
      ）請求返還合夥出資事件中證述被告有參與區探館工程及
      出資云云。然查：
      ⑴另案係被告張麗雲主張與原告間就「國立海洋科技博物
        館海洋科學與科技建築工程南區學員宿舍新建工程」（
        下稱宿舍工程）標案成立隱名合夥關係，與本件區探館
        工程不同，故另案判決（本院卷五第49至55頁）認定之
        事實不拘束本案，合先說明。
      ⑵丁在另案先是證稱：「因為我算原告（張麗雲）這邊的
        暗股，原告（張麗雲）與被告（嘉順公司）當時比例多
        少我不清楚，是後來我才知道。第一個區探館工程時我
        出200萬元，原告（張麗雲）出多少我不知道。我後續
        沒有拿回錢，迄今都沒有拿回錢，因為虧錢。」（本院
        卷五第242頁），復又證稱：「我不知道會虧損，但我
        哥哥說這個案子賺不了錢。我無法肯定。因為我不懂工
        程。」（本院卷五第247頁）、「（問：你是否有參與
        區探館工程的進行？）無」（本院卷五第248頁）、「
        （問：你方才說剛開始施工期間你有看到原告【張麗雲
        】或原告配偶【魏乘曜】在現場？）就原告的先生在現
        場，原告處理控制現場的工地經理庚。」（本院卷五第
        246頁）、「（問：你方稱原告有在區探館工地實際負
        責，是指原告【張麗雲】本人還是原告配偶【魏乘曜】
        ？）都不是，是庚。我是說我有去到工地現場，我是看
        到原告的配偶在現場。在現場不一定是在施工。」（本
        院卷五第249頁）、「（問：區探館和宿舍工程你到底
        是和原告配偶【魏乘曜】討論出資？還是跟原告【張麗
        雲】？）和原告配偶。」（本院卷五第249頁）、「（
        問：區探館或宿舍案在投標及施作過程中的決策，你是
        否曾經參與看過原告配偶【魏乘曜】與被告【嘉順公司
        】討論有關資金或廠商的決選事宜？）我有參與開會，
        我有看到被告跟原告的配偶一同參與決定事項」等語（
        本院卷五第251頁）。
      ⑶依丁上開證述，丁將被告張麗雲與被告魏乘曜混為一談
        ，且丁主觀上臆測區探館工程虧損及臆測庚聽命於被告
        ，此部分證詞並不可信。又丁既未參與區探館工程、不
        知道兩造出資比例，則其證稱有看過被告魏乘曜和原告
        討論有關資金或廠商的決選云云，即非無疑，不能證明
        兩造共同投資區探館工程及投資比例若干。
    3.原告主張訴外人庚在本院104年度訴字第55號清償債務事
      件中證述兩造就區探館工程投資比例為原告40%、被告60%
      云云。經查：
      ⑴此案為被告張麗雲主張原告因宿舍工程向原告借款519萬
        元並請求清償債務，或依隱名合夥關係請求返還出資（
        本院卷五第43至45頁），與本案不同，嗣張麗雲已撤回
        此案，先予說明。
      ⑵庚固於此案證稱：「（問：是否知道探索館工程的投資
        原告【張麗雲】與被告【嘉順公司】出資比例？）一樣
        60%、40%。」、「（問：探索館的工程案件，原告【張
        麗雲】是投資還是借款？）投資」等語（本院卷五第25
        7頁），惟庚是如何知悉上情，並未在上開案件中證述
        。
      ⑶嗣庚於本院審理中具結證稱略以：「嘉順公司的案子都
        是找金主，區探館工程金主就是魏乘曜，金額是多少我
        就不清楚，細節我也不清楚。張麗雲是魏乘曜的太太，
        不是合夥人，魏乘曜是金主，所以魏乘曜沒有參與工程
        的進行。」（本院卷六第277頁）、「嘉順公司的甲及
        魏乘曜共推我出來擔任工務經理，並組織當時的工務所
        。工務經理負責工地執行、開銷、請款、所有對業主方
        及協力商（上下包）的工務執行都是由我負責。」（本
        院卷六第278頁）、「100年5月中，嘉順公司內部管理
        問題，安華工程完工及內部爭權奪利等問題，甲決定將
        我調離開區探館工程，我同學辛也離開，但監工及品管
        工程師、收發文的小姐留下來。在甲出國期間，工地有
        一個垃圾桶發包11萬的現象，混凝土的接縫會有400萬
        的支出，模板的開銷沒有任何合約，模板工頭寫20個人
        名就給每人2,700元的日工資。我雖然離開甲在這期間
        有找我幫忙解決這些問題，讓垃圾桶變成11個11萬，而
        不是一個11萬元，混凝土400多萬砍成變70萬元，我對
        簽名後模板至少砍了3、40萬元。我是100年5月離開，
        於100年12月16日回來，剛講的現象都是我不在的時候
        發生的。工程執行遇到執行預算，當超出執行預算，或
        奇怪的事情，魏乘曜就沒有再出資了。所謂奇怪的事情
        就是有浮報工程支出之事。所有工地執行我都會同時向
        二人回報，但他們之間的協議，我就不清楚。」（本院
        卷六第279頁）、「工程到100年年底，甲發現工程執行
        不下去，因現場浮報太誇張，人員的浮報，協力商叫不
        動，帶頭的簡經理也表示不管這個工地。甲到汐止與我
        相談，請我幫忙再回來。因我離開時基礎已經打好，但
        事隔七個月只完成地上物結構，其他都沒有動，剩下最
        難的室外工程都是由我來處理，因會受到天氣影響。」
        等語（本院卷六第280頁）。
      ⑷依庚於本案中證述，其僅知悉被告魏乘曜是金主有出資
        ，但對於原告或甲與被告魏乘曜間的協議並不清楚，故
        尚難依庚之證述證明兩造共同投資區探館工程及投資比
        例為原告40%、被告60%乙情。
    4.至於被告魏乘曜雖有在部分單據上簽名，惟被告辯稱被告
      魏乘曜是做營造業，工程有利可圖，被告魏乘曜有借款1,
      200萬元給甲，但擔心工程虧損錢拿不回來，故有看帳，
      但後來因與甲鬧翻，就沒有再看帳等語（本院卷七第25頁
      ），尚非全然不可採信。且依證人即原告會計邱雪霞於本
      院審理中具結證稱：「99年到101年的支出一定要有魏乘
      曜簽名，後來不知道何原因魏乘曜沒有過來，後來叫庚簽
      名。後來庚也沒有來了，我也不知道為何」等語（本院卷
      五第378頁）。故無法以被告魏乘曜在部分支出單據上簽
      名即證明兩造共同投資區探館工程及投資比例若干。
    5.綜上，原告所提證據，無法證明兩造成立共同投資區探館
      工程，投資比例為原告40%、被告60%，並各依出資比例，
      負擔區探館工程盈虧之契約，則原告依共同投資契約或類
      推適用民法第678條規定請求被告連帶返還代墊款，均無
      理由。
  ㈡按無效法律行為之當事人，於行為當時知其無效，或可得而
    知者，應負回復原狀或損害賠償之責任，民法第113條定有
    明文。原告主張縱認兩造間係成立合夥契約而屬無效，因被
    告明知合夥契約無效，故原告亦得依民法第113條規定請求
    被告賠償代墊款云云。惟原告並未舉證證明兩造間成立合夥
    契約，自無所謂原告違反公司法第13條第1項規定公司不得
    為他公司無限責任股東或合夥事業之合夥人之禁止規定而無
    效之情形，從而，本件無民法第113條之適用，原告以此規
    定請求被告連帶賠償代墊款，亦無理由。
五、綜上所述，原告依兩造間共同投資契約之約定、類推適用民
    法第678條請求被告返還代墊款及依民法第113條規定，請求
    被告連帶給付原告1,826萬4,262元及自起訴狀繕本送達翌日
    起至清償日止，按年息5%計算之利息，為無理由，應予駁回
    。又原告之訴既經駁回，其假執行之聲請即失所依據，應併
    予駁回。
六、本件事證已臻明確，兩造其餘攻擊防禦方法及舉證，核與判
    決結果無影響，爰不予一一論述，併此敘明。
七、訴訟費用負擔之依據：民事訴訟法第78條。
中　　華　　民　　國　　111 　年　　10　　月　　28　　日
                  民事第三庭  法  官  吳佩玲
以上正本係照原本作成。
如對本判決上訴，須於判決送達後20日內向本院提出上訴狀。如
委任律師提起上訴者，應一併繳納上訴審裁判費。
中　　華　　民　　國　　111 　年　　10　　月　　28　　日
                              書記官　龍明珠